臺北高等行政法院判決
　　　　　　　　　　　　　93年度訴字第02900號
　　　　　　　　　　　　　94.
原　　　告　甲○○
被　　　告　桃園縣政府
代　表　人　乙○○（縣長）
訴訟代理人　丙○○
上列當事人間因地政士法事件，原告不服內政部中華民國93年3
月8日台內訴字第0920008964號訴願決定，提起行政訴訟。本院
判決如下：
　　主  文
原告之訴駁回。
訴訟費用由原告負擔。
　　事  實
一、事實概要：
　  原告係領有開業執照之地政士，惟未加入桃園縣地政士公會
    前，即以代理人身分，分別於92年7月11日及7月21日至桃園
    縣桃園地政事務所辦理土地登記案件。被告審認原告已違反
    地政士法第33條第1項規定，乃依同法第50條第2款，以92年
    10月22日府地籍字第0920242531號處分書，處原告新臺幣（
    下同）3萬元罰鍰，並請其於該處分書送達15日內改正，依
    法加入公會。原告不服，提起訴願，亦遭駁回，遂向本院提
    起本件行政訴訟。
二、兩造聲明：
　　(一)原告聲明：
      1.訴願決定及原處分均撤銷。
      2.訴訟費用由被告負擔。
　　(二)被告聲明：
      1.駁回原告之訴。
      2.訴訟費用由原告負擔。
三、兩造之爭點：
    原告是否以地政士為業，而該當地政士法第50條第2款之規
    定？
四、兩造陳述：
　　(一)原告經合法通知未到庭，依其起訴狀所載：
      1.原告自89年10月下旬起至91年底止，僅曾為至親好友申
        請過4件土地登記案件，即使依國稅局所核定之地政士
        執行業務所得，亦無法維持原告之基本生活，因此依法
        務部83年3月19日（83）法律決字第05573號「所謂為業
        者，似係指以反覆同種類之行為為目的，獲取報酬並藉
        以維生之義」所為之函釋，原告之行為應無地政士法第
        50條第2款「擅自以地政士為業」之該當。且系爭土地
        登記案，實因原告曾於88年12月15日，代理訴外人張惠
        昌等人申請的分割繼承案，歷經補正、駁回後，又於89
        年6月16日重新送件，登記完成後尚有2筆道路用地及其
        上已拆除之建物漏辦，原告乃依土地登記規則第134條
        「登記人員或利害關係人於登記完畢後，發現登記錯誤
        或遺漏時，應申請更正登記。」之規定，就同一繼承事
        實、同一繼承人之案件，所為之補辦登記。
      2.行政機關為了禁止領有執照之地政士，未加入公會即擅
        自以地政士為業，即應在土地登記處申請櫃臺於收件送
        件時，審任代理人有無地政士資格，並當場對未加入公
        會者，以公文或口頭告知該違法情事及需受之處罰，經
        告知後，對於仍違法者始加以處罰，才符合行政程序法
        第7條比例原則之要求云云。
      3.提出訴願決定書、內政部91年9月2日台內中地字第
        0910013255-1號令、桃園地政事務所土地建物登記案件
        補正通知書、授權書等件影本為證。
    (二)被告主張：
      1.被告依內政部91年9月2日台內中地字第0910013255-1號
        令「已執業之土地登記專業代理人，於地政士法施行後
        ，尚未加入該管直轄市或縣（市）地政士公會者，請加
        強宣導該等人員於91年10月31日前加入公會，逾期未加
        入公會，而擅自以地政士為業者，依地政士法第50條第
        2款規定辦理。」，已於91年9月17日以府地籍字第
        0910204472號函，通知於被告區內已開業之地政士知照
        ，且於同年9月27日發布新聞稿，並於被告所屬地政局
        網站最新消息公告週知；復依內政部91年11月26日內授
        中辦字第0910085788號函，為落實地政士法第33條第1
        項之規定，於同年11月28日函轉被告縣內各地政事務所
        ，於收件櫃台設置明顯標語，提醒地政士應先加入公會
        再送件，以免受罰等措施，故被告已盡廣為宣導告知之
        責。
      2.內政部92年3月24日內授中辦地字第0920081579號函釋
        ：「一、…所謂「為業」者，依法務部83年3月19日法
        律決字第05573號函釋『似係指以反覆同種類之行為為
        目的，獲取報酬並藉以維生之義，尚難僅以固定之件數
        為認定標準』；準此，有關是否以地政士為業，應依上
        開法務部函釋意旨，以事實認定為原則。…九、地政士
        法第49條或第50條所稱擅自以地政士為業者，應以事實
        認定為原則，如說明二（二）所敘具體事證等…十、領
        有開業執照者，代理申請土地登記案件時，不得以切結
        方式聲明非以地政士身分執業…，」。而原告既領有82
        桃縣地字第251號開業執照，即有以地政士為業之意，
        且於代理申辦登記案件通訊處桃園市○○里○○鄰○○街
        38號處懸掛「燿昂代書事務所」之市招，顯有對外從事
        地政士代理業務。
      3.內政部91年9月23日台內中地字第0910014030號函釋「
        查土地登記規則第54條及55條規定，登記機關接收登記
        申請書時，應即收件，並進行審查。是以凡領有開業執
        照者，即得依法向地政事務所代理申辦案件；至是否加
        入公會依現行土地登記相關規定，非屬審認範圍」，已
        明釋地政士於代理送件時是否加入地政士公會，非屬地
        政事務所收件時審認範圍，故被告所屬桃園地政事務所
        於收件時未審認原告是否加入地政士公會，於法並無違
        誤，另現行土地登記有關法令，並無地政士未加入公會
        仍辦理土地登記申請案件應拒絕受理之規定，地政事務
        所若依此為拒絕受理之依據，於法亦有未合。原告之主
        張，顯係對地政事務所之事務處理權限及土地登記相關
        法令有所誤解等語。
　　理  由
一、本件原告受合法通知，無正當理由未於言詞辯論期日到場，
    核無民事訴訟法第386條各款所列情形，爰依行政訴訟法第
    218條準用民事訴訟法第385條第1項前段之規定，由被告聲
    請而為一造辯論判決。
二、按「本法施行前，依法領有土地登記專業代理人證書者，仍
    得充任地政士。」；「地政士應檢具申請書及資格證明文件
    ，向直轄市或縣（市）主管機關申請登記，並領得地政士開
    業執照，始得執業。」；「地政士登記後，非加入該管直轄
    市或縣（市）地政士公會，不得執業。」；「有下列情形之
    一，而擅自以地政士為業者，由直轄市或縣（市）主管機關
    處新臺幣3萬元以上15萬元以下罰鍰，並限期命其改正或停
    止其行為；屆期仍不改正或停止其行為者，得繼續限期命其
    改正或停止其行為，並按次連續處罰至改正或停止為止：二
    、領有開業執照未加入公會。」，地政士法第4條第2項、第
    7條、第33條第1項及第50條第2款定有明文。又內政部91年9
    月2日台內中地字第0910013255-1號令：「已執業之土地登
    記專業代理人，於地政士法施行後，尚未加入該管直轄市或
    縣（市）地政士公會者，請加強宣導該等人員於91年10月31
    日前加入公會，逾期未加入公會，而擅自以地政士為業者，
    依地政士法第50條第2款規定辦理。」；93年4月5日內授中
    辦地字第0930004304號函：「說明二、土地法第37條之1第3
    項及地政士法第49條、第50條有關為業認定執行事宜，前經
    本部以92年3月24日內授中辦地字第0920081579號函釋，以
    事實認定為原則。該函第10點『領有地政士開業執照者，代
    理申請土地登記案件時，不得以切結方式聲明非以地政士身
    分為業。』，為因應實務執行修正為：「領有地政士開業執
    照者，代理申請土地登記案件時，不得以切結方式聲明非以
    地政士身分為業。但有親屬關係證明文件，代理配偶或四親
    等內親屬辦理者，不在此限。惟應由委託人於申請書或委託
    書內切結：『本人未給付報酬予代理人，如有虛偽不實，願
    負法律責任。』及代理人切結：『本人確未收取報酬，如有
    虛偽不實，願負法律責任。』，委託人及代理人分別簽章及
    記明委託日期。」；91年9月23日台內中地字第0910014030
    號函：「…另查土地登記規則第54條及第55條規定，登記機
    關接收登記申請書時，應即收件，並進行審查。是以凡領有
    開業執照者，即得依法向地政事務所代理申辦案件；至是否
    加入公會依現行土地登記相關規定，非屬審認範圍。」，均
    係內政部基於中央主管機關職權，為執行地政士法及土地登
    記規則之必要，於地政士法施行後，就已執業之地政士加入
    公會等相關事宜所為之釋示，俾下級機關所屬公務員行使職
    權之依據，並未抵觸前開法律規定，自得予以援用。
三、查本件原告係領有開業執照之地政士，惟未加入桃園縣地政
    士公會前，即分別於92年7月11日及7月21日，至桃園縣桃園
    地政事務所辦理土地登記案件等情，有該地政事務所代理人
    未加入公會申請登記收件清冊等函影本附被告原處分卷可稽
    ，且為原告所不爭，堪認為實。
四、本件原告主張其自89年10月下旬起至91年底止，僅曾為至親
    好友申請過4件土地登記案件，即使依國稅局所核定之地政
    士執行業務所得，亦無法維持基本生活，故非以地政士為業
    云云。原告所稱非以地政士為業之主張，則為被告所否認。
    經查，本件原告領有82桃縣地字第251號開業執照，足認有
    以地政士為業之意；且原告於代理申辦登記案件通訊處即桃
    園市○○里○○鄰○○街38號，懸掛有「燿昂代書事務所」之
    市招，亦有對外從事地政士代理之業務等情，有桃園縣土地
    登記專業代理人登記簿及燿昂代書事務現場違規照片影本附
    被告原處分卷可稽。又按是否以執行某項事務為業，應依事
    實認定，未必以處理件數之多寡、有無反覆經常為之、或收
    取報酬能否維持生活等為準。本件原告雖稱其89年10月下旬
    起至91年底止申請過4件土地登記案件，尚無法維持基本生
    活云云；惟其既領有開業執照，復設有代書事務所之市招，
    對外招攬業務，且實際上亦有執行地政士代辦土地登記之事
    務，客觀上已足認為有以地政士為業之事實。又原告主張，
    所代辦之該等土地登記案件，僅係為至親好友辦理登記，並
    非以此為業云云，然查，原告代理申請該等土地登記案件時
    ，並未於申請書或委託書內以切結書等方式表明僅為近親代
    理申請並未收取報酬等情，而於本件爭訟程序，亦未舉證證
    明確有該等情事。故原告此部分之主張，亦非可採。
五、原告復主張本件收受送件之地政事務所，未當場審認原告有
    無加入公會，並未以公文或口頭告知該違法情事及需受處罰
    ，有違比例原則云云。被告亦否認本件處理有違反比例原則
    之情事。經查，被告為加強宣導領有開業執照未加入公會之
    地政士，於期限內加入公會，除於91年9月17日以府地籍字
    第0910204472號函，通知於被告區內已開業之地政士知照，
    且於同年9月27日發布新聞稿，並於被告所屬地政局網站最
    新消息公告週知；並函轉被告縣內各地政事務所，於收件櫃
    台設置明顯標語，提醒地政士應先加入公會再送件，以免受
    罰等情，有各該函、新聞稿及地政局網站最新消息公告等影
    本附被告原處分卷可稽，足認被告已盡廣為宣導告知之責。
    又依法定作業程序及前揭內政部有關登記機關接收登記申請
    書應即收件並進行審查之函釋，地政士於代理送件時，是否
    加入地政士公會，非屬地政事務所收件時審認之範圍。原告
    所稱本件收受送件之地政事務所，於原告代理送件時，未審
    查原告有無加入地政士公會及告知違法情事、需受處罰等事
    項，有違比例原則云云，亦不足採。
六、從而，被告以原告領有開業執照未加入公會，而擅自以地政
    士為業，違反地政士法第33條第1項規定為由，依同法第50
    條第2款之規定，處原告3萬元罰鍰，並請其於原處分書送達
    15日內改正，依法加入公會之處分，於法並無違誤。訴願決
    定遞予維持，亦無不合。原告仍執前詞，訴請撤銷，為無理
    由，應予駁回。
據上論結，本件原告之訴為無理由，爰依行政訴訟法第98條第3
項前段、第218條，民事訴訟法第385條第1項前段，判決如主文
。
中　　華　　民　　國　　94　　年　 　2　　月　 24  　 日
                       第二庭審判長法  官　鄭忠仁
                                   法  官  楊莉莉
                                   法  官  林育如
上為正本係照原本作成。
如不服本判決，應於送達後20日內，向本院提出上訴狀並表明上
訴理由，如於本判決宣示後送達前提起上訴者，應於判決送達後
20日內補提上訴理由書（須按他造人數附繕本）。
中　　華　　民　　國　　94　　年　 　2　　月　 24  　 日
    　　  　　　　　　　    　     書記官  蕭純純
